【裁判字號】    97,上易,197
【裁判日期】    970331
【裁判案由】    傷害等
【裁判全文】
臺灣高等法院高雄分院刑事判決         97年度上易字第197號
上  訴  人
即  被  告  甲○○
指定辯護人  本院公設辯護人  李佩娟
上列上訴人因傷害等案件，不服臺灣高雄地方法院96年度訴字第
3313號中華民國97年1 月24日第一審判決（起訴案號：臺灣高雄
地方法院檢察署95年度偵字第30217 號），提起上訴，本院判決
如下：
     主  文
上訴駁回。
甲○○緩刑年。
     事  實
一、甲○○與乙○○原係朋友，雙方於民國（下同）95年5 月間
    某日聚會飲酒時，因討論命理問題意見不合，發生衝突，甲
    ○○心有不甘。嗣於95年5 月18日晚間10時35分許，甲○○
    駕車搭載同居女友黎海娥及年為1 歲餘之幼子，前往高雄市
    苓雅區○○街與明德街口找正在該夜市內做生意之乙○○理
    論。詎甲○○竟基於傷害人身體之犯意，持其所有之鐵質伸
    縮棍（未扣案）朝乙○○毆打，致乙○○受有左前臂挫併擦
    傷之傷害。乙○○之老闆即甲○○之表哥卓國炎見狀出面勸
    阻，乙○○乃先步行離去。甲○○餘怒未消，竟另行基於恐
    嚇之犯意，駕車搭載黎海娥及幼子尾隨乙○○，及至高雄市
    苓雅區○○路17巷口處，乙○○發現情況有異，乃立即轉入
    河南路17巷內並向前奔跑，以免遭到撞及，甲○○則駕車緊
    追在後，距離頗為接近，以此即將撞及乙○○而加害於其生
    命、身體之事施以恫嚇，使其心生畏懼，致生危害於安全。
    乙○○為免遭到撞及，乃跳上路邊停放車輛之引擎蓋，待甲
    ○○之車輛駛過以後，乙○○即跳下地面往回跑開，欲跑回
    夜市攤位處，抵達攤位後不久，甲○○亦駕車抵達，經卓國
    炎加以勸阻，乙○○乃騎乘機車離去，詎甲○○仍未罷休，
    下車在乙○○後面向其出言：「如果你騎機車走了，我就開
    車從後面撞死你」等語，接續以此加害於乙○○生命之事恫
    嚇乙○○，使其心生畏懼，致生危害於安全。
二、案經乙○○訴由高雄市政府警察局苓雅分局報告臺灣高雄地
    方法院檢察署檢察官偵查起訴。
    理  由
壹、證據能力部份：
    證人乙○○於警詢所為陳述，核與其於原審法審理中之證述
    相符，是尚無依刑事訴訟法第159 條之2 作為證據之必要。
    告訴人乙○○係經檢察官以告訴人之身分傳喚到案，於檢察
    官偵查中亦係以告訴人之身分而非以證人之身分為陳述，不
    生應具結而未具結情形，依同法第159 條之1 第2 項之規定
    ，自得作為證據（最高法院96年度台上字第3527號判決參照
    ）。至於本件所引其他審判外之書面資料，檢察官、被告甲
    ○○及辯護人均同意作為證據，本院審酌其取證之過程並無
    瑕疵，且與本案具有關連性，未見有何不適當之情形，是依
    同法第159 條之5 得為證據。
貳、實體部分：
一、傷害部分：
    訊據上訴人即被告甲○○（下稱被告）對於前揭持鐵質伸縮
    棍毆傷乙○○之事實，於原審法院及本院審理時供承不諱，
    核與證人乙○○於檢察官偵查中及原審法院審判中之證述情
    節相符，而乙○○因而受有左前臂挫併擦傷之傷害，亦有阮
    綜合醫院95年5 月19日診斷證明書附卷可稽，足徵被告之自
    白與事實相符，堪予採信。被告此部自白與事實相符，堪可
    採信。
二、恐嚇危害安全部分：
  (一)另訊據被告對於在夜市攤位持棍棒毆打乙○○後，於乙○○
    先步行離去時，復駕車尾隨乙○○至高雄市○○區○○路17
    巷口處，乙○○發現有異，乃轉入河南路17巷內並向前奔跑
    ，被告駕車緊追在後，距離頗為接近，乙○○為免遭到撞及
    ，乃跳上路邊停放車輛之引擎蓋，被告之車輛駛過後，乙○
    ○復跳下地面往回跑至夜市攤位，被告亦駕車抵達該處，卓
    國炎示意乙○○先行騎乘機車離去，被告仍在後面出言：「
    如果你騎機車走了，我就開車從後面撞死你」等語之經過之
    事實，亦經被告於本院審理時自承在卷（見本院上易卷第23
    頁），並證人乙○○於原審法院審理時證述明確（見原審卷
    第49至53頁）。經原審勘驗現場監視錄影光碟結果，亦可見
    有一白衣男子出現於巷道內，並向前奔跑，有一汽車緊跟在
    後，距離逐漸靠近該白衣男子，直至很接近白衣男子時，該
    白衣男子有在原地跳躍起來之動作，進而跳上路旁停放汽車
    之引擎蓋上，身後之車輛則從旁開過去，該白衣男子復自汽
    車引擎蓋跳下往回奔跑等情事（見原審卷第32至34頁），核
    與被告上開自白與證人乙○○所述相符。是被告此部分自白
    亦與事實相符。
  (二)茲應審究者，厥為被告駕車緊追乙○○之行為，究係基於何
    種主觀犯意而為。公訴意旨認：被告駕車追趕乙○○之際，
    車速不低，且與乙○○極為接近，理應知悉稍有不慎即有可
    能輾過乙○○而造成死亡之結果，而被告身為成年人，對此
    理應有所認識，竟仍如此為之，顯見其主觀上具有縱使駕車
    輾過乙○○亦不違背其本意之未必故意，其主觀犯意非僅止
    於恐嚇而已等情。訊據被告則堅決否認有殺人之犯意，於原
    審法辯稱：伊雖有駕車跟在乙○○後面，但並無衝撞乙○○
    之意思，亦未撞到乙○○，伊並無殺害乙○○之意思，只是
    氣頭上要嚇嚇乙○○而已，當時伊看乙○○跳上路邊停放之
    車輛後，認為已經沒事，不想與乙○○吵架，如果伊下車去
    可能還會有衝突，伊就直接開過去，到路口再迴轉，迴轉後
    已經沒有看到乙○○，回到攤位時才看到乙○○等語；於本
    院審理時亦辯稱：伊只是要嚇他而已，當時並沒有要撞死告
    訴人的想法等語（見本院上易卷第24頁）。
  (三)按所謂殺人之未必故意，係指被告對於駕車緊追乙○○之行
    為，將致乙○○死亡一節，其主觀上有所預見，且對乙○○
    因其駕車追逐而發生死亡之結果，並未違背其本意，此雖與
    殺人之直接故意不同，但被告主觀上有使乙○○發生死亡結
    果之意，則無二致。從而，倘若被告主觀上並無肇致乙○○
    死亡之意，則縱使駕車追逐，亦難認因而有殺人之未必故意
    。證人乙○○於原審法院審理時證稱：「（95年5 月18日之
    前與被告有無發生何衝突？）前幾天有因為意見不合，他向
    我問事情，我回答他他不認同，我也不想跟他講話，他臉一
    直朝向我，面目猙獰好像要打我的樣子，我就把他推開，他
    還是一直過來，我就把他壓在椅子上，他表哥有過來，我就
    放開了，調解一下沒什麼事情就走了」、「（被告向你問什
    麼事情？）類似命理方面的問題」、「（案發後有無再碰面
    ？）隔2 、3 天在他表哥那邊有見過面」等語（本院卷第49
    、50、51頁）。由此觀之，被告與乙○○間僅因細故產生衝
    突，被告縱使心有不滿，但2 人間本無深仇大恨，被告是否
    因而產生殺人之犯意，非無可疑。
  (四)被告先前於夜市攤位上持棍棒毆打乙○○後，嗣乙○○步行
    離去，被告始駕車尾隨在後，已如前述。倘若被告確有殺害
    乙○○之犯意，衡情在夜市攤位時即可趁勢持棍棒繼續下手
    ，較為方便，何必大費周章駕車尾隨乙○○在巷道之內穿梭
    ？再者，依前揭乙○○之證述以及勘驗結果可知，被告雖駕
    車追逐乙○○，但實際上並未撞及乙○○，已難遽認被告之
    本意即在於撞死乙○○，而非僅作勢嚇唬乙○○而已。況乙
    ○○為閃避被告車輛而跳上路邊停放車輛之引擎蓋後，被告
    即直接駕駛過去，並未停下，倘若被告確有殺死乙○○之犯
    意，則其見乙○○跳上路邊車輛躲避追逐，衡情為何不立即
    下車上前繼續其殺人之舉動，反而直接駕駛過去？由此益難
    認被告有置乙○○於死地之意思。
  (五)被告於原審法院供稱車速僅有每小時3 、40公里（見原審卷
    第64頁）。證人乙○○於於原審法院審判中雖證稱：「（車
    子在後面追你的時候，是否可以判斷車速多少？）7 、80公
    里」、「（本身有無在開車？）有」等語（見原審卷第51頁
    ）。惟證人乙○○於事發當時遭追逐之緊迫情況下，能否準
    確察覺被告車速為何，已不無疑問。況乙○○於本院審判中
    復證稱：「（轉進河南路17巷時當時被告的車子離你多遠？
    ）應該有3 、40米」、「（為何想要跳到引擎蓋？）我有聽
    到車子的聲音」、「（在跑動的當中有無轉頭看？）有回頭
    看1 次，當時車子差不多離我1 、20米，我往前跑幾步就趕
    快跳到右手邊的車子引擎蓋上」等語（本院卷第51、52頁）
    。依證人乙○○所證，被告車輛距離其1 、20公尺時，其尚
    有時間轉頭往後看，並往前跑幾步進而跳上路邊車輛之引擎
    蓋，倘若被告以高達7 、80公里之時速行駛，衡情乙○○應
    早被撞及而無餘裕做這些動作。另經原審法院勘驗前揭監視
    錄影光碟之結果，該處為一狹小巷道，路旁有停放車輛，因
    此路面寬度僅能容納1 輛汽車通過，此核與證人乙○○所述
    相符（見原審卷第64頁）。則被告在如此狹小之巷道中，能
    否以高達7 、80公里之時速順利通行，亦頗可疑。再參以乙
    ○○於本院審判中證稱：「（當時車上有無其他人？）有，
    副駕駛座有人我不知道是誰，男的女的看不清楚」、「（當
    時有無跟被告說你車上有老婆、小孩還敢開車撞我？）有，
    他下來攤位之前我有看到他老婆，所以推論他車上應該是他
    太太，我不敢確定」、「（當時有看到車上有小孩嗎？）他
    有來夜市都會抱他小孩」等語（見原審卷第51、52頁），核
    與證人黎海娥於原審法院審理時證稱：當時伊抱1 歲多之幼
    子坐在駕駛座旁座位且並未繫安全帶等情相符（本院卷第54
    、55頁）。從而，被告駕車追逐乙○○之時，其車上駕駛座
    旁尚坐有未繫安全帶且手抱幼子之黎海娥，應可認定。則在
    此情況下，被告是否不顧同居女友及幼子之安全，貿然在狹
    小巷道中以高達7 、80公里之時速行駛，殊堪置疑。準此，
    被告辯稱其時速僅有3 、40公里一節，應可採信。被告駕車
    時速既非甚快，衡情更難認其有撞死乙○○之殺人犯意。
  (六)被告嗣後回到攤位時，向乙○○出言：「如果你騎機車走了
    ，我就開車從後面撞死你」等語，衡諸常情，其實際目的僅
    係在實施恫嚇令人心生畏懼者有之，掩飾自己內心怯意者有
    之，虛張聲勢以屈人意志者有之，非可一概而論。況被告倘
    若確有殺死乙○○之意，衡情在當場即可趁勢下手，為何還
    要「預告」乙○○騎車離去後將從後面加以撞斃？是尚難據
    此為認定被告有殺人犯意之依據。再者，被告之同居女友即
    證人黎海娥於原審審理中證稱：「（請敘述當時追被害人的
    情形。）攤位那邊不能停車，所以開進去裡面的巷子停車，
    那時車速只有2 、30公里，當時想說要開進去停車，彎過去
    的時候根本不知道巷子裡面有人，只是彎過去要找停車位，
    就看到乙○○走出來，也不知道乙○○跳到車子引擎蓋上，
    我們有抱小孩怎麼可能要去撞他」、「（是否知道當時被告
    是要追被害人嗎？）沒有，我們只是要找停車位」、「（甲
    ○○為何要開車跟在被害人後面？）沒有目的等語（見原審
    卷第55、56頁）。倘依其所述，則被告駕車並非故意追逐乙
    ○○，僅係偶遇而已。惟被告於檢察官偵查中已自承：「（
    當天為何又開車追他？）當天因為還在生氣，一時氣不過，
    我開車追他只是要嚇他」（見95年度偵字第30217 號卷第13
    頁）、「我當時是一時衝動，我承認傷害跟恐嚇部分」（96
    年度調偵字第27 6號卷第18頁）等語，是證人黎海娥上開所
    證係迴護被告之詞，不足採信。且縱使黎海娥之證言不可憑
    採，仍不能據以推認被告駕車追逐乙○○即係基於殺人之犯
    意，仍須有積極之證據作為依憑。
  (七)綜上所述，在無積極證據足資認定之情況下，被告辯稱其並
    無殺害乙○○之意思，應屬可採。被告駕車緊追在乙○○後
    面，距離頗為接近，顯係以即將撞及乙○○而加害於其生命
    、身體之事施以恫嚇，被告於嗣後返回夜市攤位時出言：「
    如果你騎機車走了，我就開車從後面撞死你」等語，則係以
    加害於乙○○生命之事施以恫嚇。被告與乙○○既有衝突，
    且當時正在氣頭上，此等粗暴之言行顯然會使乙○○心生畏
    懼，致生危害於安全，應屬恐嚇之行為無訛。而被告明知此
    情卻仍為之，主觀上顯有恐嚇之犯意甚明。被告恐嚇犯行之
    事證，已臻明確，堪予認定。
三、按行為後法律有變更者，適用行為時之法律，但行為後之法
    律有利於行為人者，適用最有利於行為人之法律，刑法第2
    條第1 項定有明文。就本件被告所犯刑法第277 條第1 項傷
    害罪及同法第305 條恐嚇危害安全罪之罰金刑而言，95年6
    月14日修正公布之刑法施行法第1 條之1 將其貨幣單位及提
    高額度另作規定，取代原罰金罰鍰提高標準條例第1 條前段
    規定之適用，換算數額結果與舊法固然並無不同，然刑法於
    95年7 月1 日修正施行前之第33條第5 款原規定罰金刑為銀
    元1 元以上，亦即新臺幣3 元以上，修正後該條款則將罰金
    刑提高為新臺幣1 千元以上，並以百元計算之，核諸刑法第
    35條所規定刑之輕重比較標準，該二罪之刑度應以行為時之
    法律規定較有利於被告，是依刑法第2 條第1 項前段規定，
    應適用行為時之舊法。
四、核被告所為，係犯刑法第277 條第1 項傷害罪及同法第305
    條恐嚇危害安全罪。公訴人認被告緊追乙○○之行為係犯刑
    法第271 條第2 項、第1 項之殺人未遂罪嫌，惟被告此舉僅
    係出於恐嚇之犯意，並無殺死乙○○之犯意，業如前述，公
    訴人認係犯殺人未遂罪尚有誤會，惟此部分犯行與起訴事實
    之社會基本事實相同，應予變更起訴法條而為審判。被告駕
    車緊追乙○○以及嗣後返回夜市攤位時出言恫嚇乙○○，均
    屬恐嚇之手段，其時間、地點密接，侵害法益同一，彼此間
    之獨立性極為薄弱，依一般社會健全觀念，應認係數個舉動
    之接續施行，合而評價為一行為，而屬接續犯之包括一罪，
    論以一恐嚇危害安全罪即足（最高法院86年度臺上字第3295
    號判例意旨參照）。公訴意旨雖未敘及被告出言恫嚇乙○○
    部分之犯行，然此部分與起訴部分具有接續犯關係，應為起
    訴效力所及，本院自當併予審究。被告所犯上開傷害及恐嚇
    危害安全二罪間，犯意各別，行為互殊，應予分論併罰。
五、原審認被告罪證明確，而變更檢察官起訴殺人未遂罪之起訴
    法條，適用刑法第277 條第1 項、第305 條之規定，審酌被
    告僅因細故即毆打乙○○，致其受有左前臂挫併擦傷之傷害
    ，尚非可取，又其進而駕車緊緊追逐乙○○並出言「如果你
    騎機車走了，我就開車從後面撞死你」等語，以殘暴之手段
    恫嚇乙○○，對於乙○○之生命、身體安全造成嚴重威脅，
    精神亦飽受驚嚇，情節頗為嚴重，且迄未與乙○○達成和解
    ，然念其素無前科記錄，此有臺灣高等法院被告前案紀錄表
    附卷可稽（前因妨害自由案件宣告緩刑部分已因緩刑期滿而
    使刑之宣告失其效力），犯後坦承犯行，以及其犯罪之動機
    、手段、所生危害等一切情況，就傷害罪部分，量處拘役50
    日；就恐嚇危害安全罪，量處有期徒刑1 年6 月，復敘明被
    告犯罪是在96年4 月24日以前，且非中華民國96年罪犯減刑
    條例第3 條所列不予減刑之情形，應依該條例第2 條第1 項
    第3 款規定，就所犯上開二罪各減其刑期2 分之1 ，即就傷
    害罪部分減為拘役25日；就恐嚇危害安全罪部分減為有期徒
    刑9 月，就傷害易科罰金部分另敘明：被告行為時之刑法第
    41條第1 項前段原規定：「犯最重本刑為5 年以下有期徒刑
    以下之刑之罪，而受6 個月以下有期徒刑或拘役之宣告，因
    身體、教育、職業、家庭之關係或其他正當事由，執行顯有
    困難者，得以1 元以上3 元以下折算1日 ，易科罰金」，依
    罰金罰鍰提高標準條例第2 條規定，折算標準就其原定數額
    提高為100 倍折算1 日，被告行為時之易科罰金折算標準，
    係以銀元100 元以上300 元以下折算1日 ，經折算為新臺幣
    後，應以新臺幣300 元以上900 元以下折算為1 日，而被告
    行為後之95年7 月1 日修正施行之刑法第41條第1 項前段則
    規定：「犯最重本刑為5 年以下有期徒刑以下之刑之罪，而
    受6 個月以下有期徒刑或拘役之宣告者，得以新臺幣1 千元
    、2 千元或3 千元折算1 日，易科罰金」，95年7 月1 日同
    時刪除罰金罰鍰提高標準條例第2 條規定，經比較新舊法結
    果以舊法較有利於被告，而適用修正前刑法第41條第1 項規
    定，就傷害部分諭知易科罰金之折算標準，及被告用以毆傷
    乙○○之鐵質伸縮棍1 支並未扣案，且已連同車輛一起報廢
    （見原審卷第63頁），該棍棒雖為被告所有供犯罪所用之物
    ，然既非義務沒收之物，為免未來執行困難，爰不予宣告沒
    收。經核原判決認事用法並無違誤，量刑亦稱允當，被告上
    訴意旨指摘原判決量刑太重，為無理由，應予駁回。
六、緩刑部分：被告前雖於87年間因妨害自由案件，經台灣高雄
    地方法院以87年度訴字第2619號判決判處有期徒刑1 年，緩
    刑3 年，於88年1 月11日確定，有臺灣高等法院被告前案紀
    錄表在卷可憑，迄於本案再犯時已緩刑期滿，而未經撤銷，
    刑之宣告已失其效力。本院審酌被告上開犯行迄於本件再犯
    已近10年，且犯後於本院審理後已與告訴人達成和解，賠償
    告訴人所受損害10萬元，有和解書在卷可憑，且現尚有3 歲
    小孩待其扶養，而其經此偵審程序，當知警愓，信無再犯之
    虞，本院認對其所宣告之刑，以暫不執行為適當，併宣告緩
    刑3 年，以啟自新，並觀後效。
據上論斷，應依刑事訴訟法第368 條，刑法第74條第1 項第1 款
，判決如主文。
本案經檢察官陳國全到庭執行職務。
中    華    民    國    97    年    3     月    31    日
                  刑事第七庭    審判長法  官  莊飛宗
                                      法  官  邱明弘
                                      法  官  李嘉興
被告不得上訴。
檢察官就殺人未遂部分如不服本判決，應於判決送達後10日內向
本院提出上訴狀，其未敘述理由者並應於提出上訴狀後10日內向
本院補提理由書（應附繕本）。
中    華    民    國    97    年    3     月    31    日
                                      書記官  郭榮芳
附錄法條：
中華民國刑法第277條第1項（普通傷害罪）
傷害人之身體或健康者，處 3 年以下有期徒刑、拘役或 1 千元
以下罰金。
中華民國刑法第305條（恐嚇危害安全罪）
以加害生命、身體、自由、名譽、財產之事，恐嚇他人致生危害
於安全者，處 2 年以下有期徒刑、拘役或 3 百元以下罰金。


司法院資訊處製作；財團法人民間司法改革基金會備份。
